臺灣士林地方法院民事判決　　　　　　　96年度簡上字第65號
上　訴　人　戊○○○
訴訟代理人　丙○○
被　上訴人　己○○
　　　　　　庚○○
　　　　　　乙○○
　　　　　　甲○○
　　　　　　丁○○
前列五人共同
訴訟代理人　鍾志宏律師
上列當事人間請求返還共有物事件，上訴人對於中華民國95年12
月15日本院士林簡易庭95年度士簡字第703 號第一審判決提起上
訴，本院於96年8 月9日言詞辯論終結，判決如下：
    主  文
上訴駁回。
第二審訴訟費用新台幣仟壹佰伍拾元由上訴人負擔。
    事實及理由
一、按當事人不得提出新攻擊或防禦方法，但對於在第一審已提
    出之攻擊或防禦方法為補充者，不在此限，民事訴訟法第44
    7 條第1 項第3 款定有明文。本件上訴人於第一審時即抗辯
    其係基於分管契約有權占用台北市○○○路323 號11樓頂如
    附圖所示甲部分（面積45平方公尺）（下稱系爭甲部分），
    是其雖於第二審時始提出上訴人、訴外人林陳春桂、邱欽俊
    、邱欽智等4 人與景綸企業股份有限公司（下稱景綸公司）
    之合約書、景綸公司與承購戶之預定房屋買賣合約書以證明
    分管契約之存在，然此係就第一審已提出之攻擊防禦方法為
    補充，揆諸前開規定，自應准許，合先敘明。
二、本件被上訴人主張：上訴人戊○○○、被上訴人己○○、庚○○、乙○○、甲○○、丁○○分別係台北市○○○路323
    號11樓之1 、6 樓、6 樓之2 、5 樓、8 樓之8 、4 樓之1
    房屋之所有權人，兩造均為坐落台北市○○○路323 號景隆
    大樓（下稱景隆大樓）之區分所有權人。系爭甲部分雖無任
    何所有權登記，惟該部分分別為電梯配電室、工具室及走廊
    ，其性質屬公共設施，乃公寓大廈專有部分以外其他部分及
    不屬專有之附屬建築物，應推定為全體區分所有權人共有，
    惟上訴人未經全體共有人同意私自占用，侵害被上訴人之所
    有權，爰依民法第767 條規定，求為命上訴人自系爭甲部分
    遷出，並將之返還予全體共有人之判決。原審為被上訴人勝
    訴之判決，並依職權為假執行之宣告，被上訴人於本院為駁
    回上訴之聲明。
三、上訴人則以：景隆大樓當初係由地主即上訴人、訴外人林陳
    春桂、邱欽俊、邱欽智等4 人與建商景綸公司合建，申請使
    用執照時以地主名義為起造人，故有關頂樓之機房、水塔係
    地主提供景隆大樓使用，並非景隆大樓之公共設施，故非景
    隆大樓之住戶所共有，因此無公共設施之登記，是系爭甲部
    分並非景隆大樓之共有部分，被上訴人對該部分自無所有權
    可言。又地主與景綸公司於民國64年間合建景隆大樓時，合
    建契約書第3 條即明訂：「…頂樓屋頂除公共設施、機械室
    、水塔、電視天線、避雷針、透氣孔等外其餘為乙方（即地
    主）所有…」，又景綸公司與承購戶買賣合約書第6 條亦明
    訂：「甲方（即承購戶）…對地下室（除緊急避難外）和拾
    壹樓頂平台則無使用權。」，而上訴人與其他地主林陳春桂
    、邱欽俊、邱欽智亦於69年9 月26日訂立不動產交換契約書
    ，約定由上訴人取得台北市○○○路323 號、323-1 號、32
    3-2 號等房屋及基地之所有權，包括11樓屋頂之使用權。是
    景隆大樓自66年建成後，頂樓上方空間即為地主管理使用，
    自69年不動產交換契約書簽訂後，即由上訴人使用長達20餘
    年。故縱認系爭甲部分屬於景隆大樓之共有部分，依分管契
    約約定上訴人亦屬有權占用，被上訴人均係自景綸公司或其
    後手購得房屋，自應受前開分管契約之拘束云云資為抗辯，
    而聲明廢棄原判決，駁回被上訴人在原審之訴。
四、兩造不爭執之事實：
  (一)上訴人戊○○○、被上訴人己○○、庚○○、乙○○、甲○○、丁○○分別係台北市○○○路323 號11樓之1 、6 樓、
    6 樓之2 、5 樓、8 樓之8 、4 樓之1 房屋之所有權人，兩
    造均為景隆大樓之區分所有權人，被上訴人均係自景隆大樓
    之建商景綸公司之後手或其後手之後手取得前開房屋所有權
    。
  (二)系爭甲部分並未辦理任何所有權登記，該部分現由上訴人占
    用。
  (三)原審卷第40頁至45頁不動產交換契約書、本院卷第44頁至47
    頁合約書、本院卷第48頁至53頁預定房屋買賣合約書之形式
    上之真正不爭執。
五、得心證之理由：本件上訴人主張系爭甲部分非屬景隆大樓之
    共有部分，縱然屬共有部分，依分管契約上訴人亦屬有權占
    用之事實，為被上訴人所否認，是本件兩造之爭點即在於(一)
    系爭甲部分所有權何屬？是否為景隆大樓之共有部分？(二)上
    訴人對系爭甲部分有無合法占有使用之權源？是否存有分管
    契約約定由上訴人使用？茲分述如下：
  (一)系爭甲部分所有權何屬？是否為景隆大樓之共有部分？
  1.按系爭甲部分乃台北市○○○路323 號11樓頂之屋頂突出物
    ，經本院調取台北市○○○路323 號建物之建築執照、使用
    執照卷檢視，該部分分別為電梯配電室、工具室及走廊，有
    建築執照、使用執照卷內之屋面及突出部分平面圖可參。次
    按區分所有建物之地下層或屋頂突出物等，如依使用執照記
    載非屬共同使用性質，並已編列門牌者，得視同一般區分所
    有建物，申請單獨編列建號，辦理建物所有權第一次登記，
    69年1 月23日修正土地登記規則第73條固定有明文。惟若依
    使用執照記載其性質屬共同使用之建物，則不能單獨辦理所
    有權登記，亦欠缺定著物之獨立性，不得單獨為所有權之客
    體。查本件系爭甲部分之屋頂突出物，依使用執照卷內資料
    所載，係作電梯配電室、工具室及走廊使用，已如前述，則
    其性質即屬共同使用之性質，而為景隆大樓之公共設施，不
    能單獨辦理所有權登記，亦欠缺定著物之獨立性，不得單獨
    為所有權之客體。
  2.次按數人區分一建築物，而各有其一部者，該建築物及其附
    屬物之共同部分，推定為各所有人之共有，民法第799 條定
    有明文。所謂共有部分，實即為專有部分以外之建築物其他
    部分，解釋上包括下列三種型態部分：(1)建築物之基本構造
    部分，例如屋頂、外牆等；(2)建築物之共用部分及必具之附
    屬物，例如樓梯間、走廊、樓梯與屋頂突出物等；(3)僅為部
    分區分所有人共有者，例如各層樓間之樓板。共有部分無論
    如何登記或有無登記，均不得分割，且於各相關區分所有部
    分之建築物所有權移轉時，應隨同移轉於同一人。上開共有
    部分，性質上不許分割而獨立為區分所有權之主體，應由全
    體住戶共同使用，自係大樓之共同部分，依民法第799 條規
    定，應推定為大樓各區分所有權人之共有，縱未經登記，仍
    不失其共有之特質。是系爭甲部分之屋頂突出物，依前開說
    明既屬公共設施，為區分所有權人所共有，縱未登記，仍不
    失其共有之特質，則上訴人指稱系爭甲部分未經登記被上訴
    人即無所有權云云，實非可採。
  (二)上訴人對系爭甲部分有無合法占有使用之權源？是否存有分
    管契約約定由上訴人使用？
    本件上訴人主張其對於系爭甲部分存有分管契約約定由其使
    用等情，無非以上訴人、訴外人林陳春桂、邱欽俊、邱欽智
    等4 人與景綸公司之合建契約書、景綸公司與承購戶之預定
    房屋買賣合約書及上訴人與其他地主林陳春桂、邱欽俊、邱
    欽智之不動產交換契約書為據，然查：
  1.由上訴人、訴外人林陳春桂、邱欽俊、邱欽智等4 人與景綸
    公司之合建契約書第3 條「建築完成後乙方（即上訴人及其
    他地主）分得地下壹層、地上壹樓、貳樓、樓及十一樓，
    甲方（即景綸公司）分得肆樓、伍樓、陸樓、柒樓、捌樓、
    玖樓、拾樓，屋頂除公共設施、機械室、水塔、電視天線、
    避雷針、透氣孔外，其餘為乙方所有。」觀之，屋頂部分之
    「『公共設施』、機械室、水塔、電視天線、避雷針、透氣
    孔」非乙方所有甚明。而本件系爭甲部分即頂樓屋頂突出物
    依使用執照卷內所記載，為電梯配電室、工具室及走廊使用
    ，上訴人亦自承其所使用之系爭甲部分即前開配電室、工具
    室及部分走廊（本院卷第79頁至80頁準備程序筆錄），是系
    爭甲部分性質上既屬公共設施，依前開地主與景綸公司之合
    約書約定，自難認系爭甲部分為地主所有而有使用權。
  2.按分管之約定，乃共有部分使用方法之約定，係屬共有物之
    管理範疇，應由共有人即區分所有權人全部共同協議定之（
    參照民法第820 條第1 項、第818 條規定）。查台北市○○○路323 號房屋原始起造人除上訴人、訴外人林陳春桂、邱
    欽智、邱欽俊之外，尚有景綸公司，此經本院調取前開建物
    之建築執照、使用執照申請案卷查明屬實，縱認景隆大樓興
    建完成時，系爭甲部分因由起造人出資而原始取得所有權，
    然因興建當時起造人為上訴人、訴外人林陳春桂、邱欽智、
    邱欽俊、景綸公司5 人，而依前開地主與景綸公司之合建契
    約書第3 條約定，系爭甲部分並非專屬地主所有，已如前述
    ，是上訴人僅與訴外人林陳春桂、邱欽智、邱欽俊就當時共
    有之屋頂平台、突出物約定使用，該約定並未經全體共有人
    同意，自非有效。
　3.再由景綸公司與承購戶之預定房屋買賣契約書第六條第(一)項
  　約定「甲方（即承購戶）對於本大樓之公共設施及有關公共
    設施有共同使用及維護之權利與義務，惟對地下室（緊急避
    難除外）和拾壹樓頂平台則無使用權」觀之，因系爭甲部分
    性質上為公共設施，已如前述，是依前開約定應屬全體區分
    所有權人所共有及共同使用甚明。即前開約定所稱之拾壹樓
    頂平台應不含屬公共設施之系爭甲部分，則上訴人執此主張
    就系爭甲部分存有分管契約約定由其管理使用，亦難憑採。
  4.綜上，自難認上訴人主張其對系爭甲部分存有分管契約約定
    由其占有使用，故屬有權占用乙節為可採。
六、按所有人對於無權占有或侵奪其所有物者，得請求返還之，
    對於妨害其所有權者，得請求除去之，有妨害其所有權之虞
    者，得請求防止之，民法第767 條有明文規定。又，各共有
    人對於第三人，得就共有物之全部，為本於所有權之請求，
    但回復共有物之請求，僅得為共有人全體之利益為之，同法
    第821 條亦定有明文。從而，本件被上訴人依據前開規定請
    求上訴人自系爭甲部分遷出，並將之返還予全體共有人，核
    屬有據，應予准許。原審為被上訴人勝訴之判決，並依職權
    為假執行之宣告，核無不合，上訴論旨指摘原判決不當，求
    予廢棄，為無理由，應予駁回。
七、本件為判決之基礎已臻明確，兩造其餘攻擊防禦方法經核與
    本件判決之結果不生影響，爰不予一一論列，附此敘明。
八、據上論結，本件上訴為無理由，依民事訴訟法第436 條之1
    第3 項、第449 條第1 項、第78條、第87條第1 項，判決如
    主文。
中　　華　　民　　國　　96　　年　　8 　　月　　23　　日
                  民事第一庭  審判長法　官  黃小瑩
                                    法  官  洪舜帆
                                    法  官  藍雅清
以上正本證明與原本無異。
本件判決不得上訴。
中　　華　　民　　國　　96　　年　　8 　　月　　29　　日
                                    書記官  黃王雅寬
